---
title: "TP3 - la semaine du 27 janvier"
author: "Łukasz Mądry"
output: html_notebook
---

# Boucles

`R` dispose de modalités de controle de code habituels, telles que `if` et les boucles `for` et `while`.

On va commencer avec `if` et `for`. Pour le première, l'idée est qu'on va vérifier une condition, et selon ce résultat on va proceder dans une façon ou d'autre (ou ne va rien faire ). Le deuxième nous permets de traverser les vecteurs, listes, tableaux et appliquer ces partie du code à chaque élément consideré.

Rergardons un exemple:

```{r}
count <- 0
x <- 1:10

for (i in 1:10){
  if (x[i] %% 2 == 1)
    count <- count + 1
}

```

Essayez de deviner la valeur de variable `count` avant que vous lancez une code.

On peut achever le même résultat avec une boucle `while`.

```{r}
count2 <- 0
i <- 1
x <- 1:10
while (i < 10){
  if (x[i] %% 2 == 1){
    count2 <- count2 + 1
  }
  i <- i+1
}

identical(count, count2)
```

#### ATTENTION

Il faut faire attention aux modalités d'usage de `if`. Par exemple, prenons `x` du code précédent. Qu'est ce que va se passer si on va écrire `x>0`? Pouvez-vous deviner le resultat avant que vous lanciez le code ?

```{r}
val <- 0
if (x >0)
  val <- 1
```

Une deuxième chose importante est comment `R` va traiter les condition nulles. Par exemple, notons que en `R`, contrairement a Python, l'indices commencent de 1, pas du 0. Alors `x[0]` est nulle. Qu'est ce que va se passer dans le code ci-dessous ?

```{r}
val <- 0
if (x[0] > 0)
  val <- 0
```

### Exercices

-   Soit `x` une vecteur de valeurs numériques. Comment trouver une valeur minimal ? Comment trouver trouver la position d'une valeur minimal ? Écrire avec les boucles `for` ou `while` et conditionnement `if`


```{r}
x <- sample(100, 20)
N <- length(x)
elmin <- x[1]
posmin <- 1
for (i in 2:N){
  if (x[i] < elmin){
    elmin <- x[i]
    posmin <- i
  }
}

elminwhile <- x[1]
posminwhile <- 1
i <- 2
while (i < N){
  if (x[i] < elminwhile){
    elminwhile <- x[i]
    posminwhile <- i
  }
  i <- i +1
}
```


-   Avec une boucle `while` écrire un code qui va verifier si un vecteur est croissant.


```{r}
x <- seq(1, 10)
croissant <- TRUE
i <- 1

while (x[i] < x[i+1] && i < length(x)){
  i <- i + 1
}
i
if (i < length(x))
  croissant <- FALSE

croissant
```


# Fonctions

Pour résumer le plus simple possible, les fonctions sont utiles pour reproduire le code qu'on peut utiliser plus qu'une fois, mais aussi pour les raisons d'organisation

```{r}
mult <- function(x) {
  2*x
}

mult(5)
mult(1:10)
mult(matrix(1:10, nrow=2))
```

On vient de voir qu'une fonction peut être intérpreté differement selon l'argument.

### Exercices

-   Écrire une fonction qui va vérifier si une vecteur est decroissant

```{r}
is_decreasing <- function(x){
  i <- 1
  while (x[i] > x[i+1] && i < length(x) ){
    i <- i + 1
  }
  print(i)
  if (i == length(x)){
    return(TRUE)
  }
  return(FALSE)
}

is_decreasing(seq(10, 1, -1))
```

-   Avec les boucles écrire vos versions des fonctions `diff`, `seq`.

```{r}
my_diff <- function(x){
  new_diff <- rep(0, length(x)-1)
  for (i in 2:length(x)){
    new_diff[i-1] <- x[i] - x[i-1]
  }
  return(new_diff)
}

my_seq <- function(start, end, jump){
  jump_nr <- as.integer((end-start)/jump) + 1
  new_seq <- rep(0, jump_nr)
  for (i in 1:jump_nr){
    new_seq[i] <- start + jump*(i-1)
  }
  return(new_seq)
}

x <- sample(10, 5)
x
my_diff(x)

my_seq(1,12,3)
```
-   Écrire une fonction qui pour une vecteur `x` va calculer le coefficient de Gini, donné par:

$$ G(x_1, ..., x_n) = \frac{\sum_{i=1}^n (n-2i+1)x_i}{(n-1) \sum_{i=1}^n x_i} $$

```{r}
gini <- function(x){
  n <- length(x)
  jumps <- seq(from=n, by=-2, along.with=x) -1
  return( sum(jumps*x)/sum(x) )
}
```

-   Écrire une fonction qui pour les nombres réels donnés `a,b` et un vecteur `x` va verifier si chaque element de `x` appartient a l'intervalle `[a,b]`. Écrire deux versions : l'une qui va renvoyer une seul valeur binaire - `TRUE` si toutes elements appartient a `[a,b]` et `FALSE` sinon. Deuxième version doit renvoyer un vecteur binaire `y` de meme longueur que `x` - si `x[i] \in [a,b]` alors `y[i] = TRUE`, et `y[i] = FALSE` sinon.
