---
title: "TP4 - la semaine de 3 et 10 février"
author: "Łukasz Mądry"
date: "2025-01-22"
output: html_document
---

```{r setup, include=FALSE}
knitr::opts_chunk$set(echo = TRUE)
```

```{r}
library(nycflights13)
library(dplyr)
library(tidyverse)
flights <- nycflights13::flights
```


# Manipulation de tableaux avec `dplyr`

D'abord on va charger les packages nécessaires

```{r}
to_be_loaded <- c('nycflights13', 'tidyverse', 'dplyr', 'lubridate')
for (p in to_be_loaded){
  library(p, character.only = TRUE)
}
```

On va ensuite renommer les variables

```{r}
flights <- nycflights13::flights
```

```{r}
# dimensions de flights
dim(flights)
```

```{r}
# premiere quelques lignes de flights
head(flights)
```

```{r}
# vols qui on eu de retard plus que 120 minutes
filter(flights, arr_delay > 120)
```

```{r}
# les destinations uniques
unique(flights$dest)
```

```{r}
filter(flights, arr_delay > 120 & dest == "IAH" & dep_delay > 120)
```

Avant qu'on va s'en prendre au `nycflights` on va d'abord s'entrainer sur le tableau plus petit.

```{r}
library(datasets)
```

```{r}
head(iris)
```

```{r}
filter(iris, Sepal.Length - Sepal.Width > 1.5 & Petal.Length - Petal.Width > 1.5)
```

`mean` veut dire `moyenne` en l'anglais, c'est-à-dire \[ \bar{x}^N = \inv{N} \sum_{i=1}^N x_i \]

```{r}
iris %>% group_by(Species) %>% summarise_all(mean)
```

#### Autres fonctions

```{r}
selected <- select(iris, Sepal.Length, Sepal.Width, Petal.Length)
# select all columns from sepal.length to petal.length
selected2 <- select(iris, Sepal.Length:Petal.Length)
head(selected, 3)
identical(selected, selected2)
```

Avec `slice` on peut prendre sous-ensemble de lignes.
```{r}
iris %>% slice(3:10)
```

```{r}
iris %>% select(contains("Sepal"))
```

Fonction `mutate` a pour le but la création de nouveau colonne à partir de colonnes qui existent déjà.

```{r}
newCol <- mutate(iris, greater.half = Sepal.Width > 0.5 * Sepal.Length)
```

Q: Combien de lignes satisfient cet condition ?

```{r}
newCol <- arrange(newCol, Petal.Width)
head(newCol)
```

```{r}
arr.virg <- newCol %>% filter(Species == "virginica") %>%
  arrange(Sepal.Width)
arr.virg[30:35,] 
```

```{r}
summarise(arr.virg, mean.length = mean(Sepal.Length))
```


### Exercice

-   adapter le code au-dessus pour ajouter une nouvelle etape - calculer une moyenne d'une colonne qui n'existe pas encore et on va le créer, donc combiner ca avec fonction `mutate`. A titre d'exemple on peut considerer colonne qui va contenir la valeur de 3/4 \* Sepal.Length + 1/4 \* Sepal.Width

```{r}
arr.virg %>% mutate(newcol = 3/4 * Sepal.Length + 1/4 * Sepal.Width) %>% summarise(mn = mean(newcol))
```

## NYC Flights

Trouver toutes les vols dans `nycflights13` qui

-   sont partis pendant l'été

```{r}
flights %>% filter(month >= 6 & month <= 9)
```

-   sont arrives deux heures en retard mais sont partis à l'heure

```{r}
flights %>% filter(arr_delay > 120 & dep_delay==0)
```

-   sont partis au moins une heure en retard mais qui ont rattrapé ce retard par au moins demi heure

```{r}
flights %>% select(c(dep_delay, arr_delay)) %>% filter(dep_delay > 60 & arr_delay - dep_delay < -30) 
```

-   sont partis entre minuit et 6h du matin

```{r}
flights %>% select(c(dep_time)) %>% filter(dep_time > 0 & dep_time < 600)
```

-   sont attires entre 6h et 8h du soir et sont partis de 'EWR', 'JFK' ou 'LGA'

```{r}
flights %>% select(c(origin, arr_time)) %>% filter(origin %in% c('EWR', 'JFK', 'LGA') & arr_time > 600 & arr_time < 800)
```


-   Trouver toutes les vols qui ont parcouru la distance supérieure que 600 miles et qui ont attent la vitesse supérieure que 475 miles par heure. Trier en ordre decroissant de vitesse

```{r}
flights %>% 
```

-   Ajouter une nouvelle colonne "speed" (ang. "vitesse") en km par heure. TODO : convert miles to kms

# Dplyr avance


On peut appeller `summarise` avec plusieurs colonnes et fonctions, avec `summarise_at(data, vars(...), funs(...))`

```{r}
summarise_at(flights,
             vars(dep_delay, arr_delay),
             funs(mean, median, sd),
             na.rm = TRUE)
```

En plus des fonctions telles que min(), max(), …, median() etc., on peut aussi utiliser des fonctions suivantes, qui se trouvent dans le package dplyr:

n(): le nombre d'observations dans le groupe

n_distinct(x) : le nombre de valeurs uniques dans `x`

first(x), last(x) et nth(x, n) - ceux fonctionnent pareil à x[1], x[length(x)], et x[n] mais donnent plus de controle sur le resultat s'il s'agit du élément vide.


```{r}
destinations <- group_by(flights, dest)

summarise(destinations,
  planes = n_distinct(tailnum),
  flights = n()
)
```

```{r}
daily <- group_by(flights, year, month, day)

# Tabulate number of flights on each day
per_day   <- summarise(daily, flights = n())
per_day
```

```{r}
per_month <- summarise(per_day, flights = sum(flights))
per_month
```

On peut aussi distinguer les cas distinctes dans notre tableau.
```{r}
distinct(flights, tailnum)
```

Combien de paires distincts origin-destination peut-on trouver ?
```{r}
distinct(flights, origin, dest)
```

### Exercice :
on a un vecteur `x` qui contient certains valeurs dans l'autre vecteur `y`. Pour exemple on sait que `y = seq(20, 40)` et on sait que `x = sample(50)`. Comment, en utilisant une fonction `distinct` ou `unique` on peut vérifier si `x` contient toutes les valeurs de `y` ? Notons que `dplyr::distinct` ne fonctionne que pour les data.frame (tableaux de données), et c'est pourquoi dans le code ci-dessous on a transformé `x` en data.frame. 

```{r}
y <- seq(20, 40)
x <- sample(seq(20,40), size=35, replace=TRUE)

# votre code pour unique ici, pas de besoin de transformer en df.

# le meme resultat si on veut utiliser `distinct`
x <- data.frame(x)

# votre code ici - attention, si vous utilisez une fonction `length` (ang. longueur) elle va vous donner 1 pour les df, il faut utiliser `count`

x %>% n_distinct(x)
```

alors que pour que la reponse soit positive il faudrait avour 20.

### Exercice
Pour chaque compagnie d'avion, calculer la proportion de vols annulés. 

Trouver les compagnies d'avion qui:

1. desservent au moins 10 destinations distincts

```{r}
flights %>% select(c(carrier, dest, origin)) %>% group_by(carrier) %>% summarise(dist_dest = n_distinct(dest)) %>% filter(dist_dest > 10)
```
2. ne desservent pas toutes les aeroports d'origin

```{r}
flights %>% select(c(carrier, dest, origin)) %>% group_by(carrier) %>% summarise(dest_dist = n_distinct(dest), orig_dist = n_distinct(origin)) %>% filter(dest_dist < 3)
```
3. desservent à la fois ATL et LAX,

```{r}
flights %>% select(c(carrier, dest, origin)) %>% group_by(carrier) %>% filter(dest %in% c('LAX', 'ATL')) %>% summarise(nr_dest = n_distinct(dest)) %>% filter(nr_dest == 2)
```
4. desservent à la fois ATL et LAX mais ne dessert pas aucune d'entre IAH et HNL 

```{r}
# tres similaire a un exo precendante
```

Trouver toutes les destinations qui sont desservis chaque jour de juin à partir d'au moins un d'aeroport de New York.

```{r}
flights %>% select(c(dest, month, day, origin)) %>% filter(month == 6 & origin %in% c('JFK', 'EWR', 'LGA')) %>% group_by(dest) %>% summarise(dist_days = n_distinct(day)) %>% filter(dist_days == 30)
```

Quel compagnie d'avion controle l'avion ( tailnum ) qui dessert le nombre le plus grand de destinations distinct ?

```{r}
flights %>% select(c(dest, tailnum, carrier)) %>% group_by(tailnum, carrier) %>% summarise(number_dest = n_distinct(dest)) %>% arrange(desc(number_dest))
```

# Ungroup

Parfois après avoir utilisé le commande `group_by` il faut "dégrouper" les données. Pour ça on va se sérvir une fonction `ungroup`. Voilà un exemple. 

```{r}
daily <- group_by(flights, year, month, day)

daily # tableau groupé

daily %>% ungroup() # maintenant c'est un tableau ordinaire
```

# Dplyr et ggplot

Dans cette section on va joindre `ggplot` et `dplyr` pour créer des graphiques à partir de tableaux de données. 


```{r}
by_tailnum <- group_by(flights, tailnum)
delay <- summarise(by_tailnum,
  count = n(),
  dist = mean(distance, na.rm = TRUE),
  delay = mean(arr_delay, na.rm = TRUE))

# Subset the data to only include frequently flown planes
# and distances < 3000 
delay <- filter(delay, count > 20, dist < 3000)

# Plot
ggplot(delay, aes(dist, delay)) +
  geom_point(aes(size = count), alpha = 1/2) +
  geom_smooth() +
  scale_size_area()
```

On peut aussi enchainer `dplyr` avec `ggplot2` :

```{r}
flights %>% 
  group_by(origin) %>%
  summarise(av_dep_delay = mean(dep_delay, na.rm = TRUE)) %>%
  ggplot(aes(x = origin, y = av_dep_delay)) + 
  geom_bar(stat = "identity") +
  ylab("Average departure delay") +
  xlab("Origin airport")
```

### Exercices avec ggplot

* Dans une chaine produire une graphique qui aura retard moyen de departure sur l'axe Y et l'aeroport de destination sur l'axe X, l'aéroport d'origine sera 'JFK' et la taille de points sera calculé à partir d'un nombre de departures.


Commencez avec (bien entendu ça ne donne pas encore un résultat souhaité):
```{r}
flights %>% 
  group_by(dest, origin) %>%
  summarise(av_dep_delay = mean(dep_delay, na.rm = TRUE),
            count = n()) %>%
  ungroup() 
```

### Exercices avec filtrage

* Trouver les vols qui ont eu le plus de retard

```{r}
flights %>% arrange(arr_delay)
```

* Grouper les destination et trouver les destination les plus populaires

```{r}
flights %>% group_by(dest) %>% summarise(nr = n()) %>% arrange(desc(nr))
```

* Calculer le retard relative (arr_delay / sum(arr_delay)) pour chaque groupe

* Est-ce que vous pouvez trouver les vols qui sont susceptibles d'être un erreur, par exemple le temps passé en l'air est trop court.

## Joins 

Comme le tableau de donnees `flights` est très grand, on va se limiter a un tableu reduit

```{r}
flights2 <- flights |> 
  select(year, time_hour, origin, dest, tailnum, carrier)
```

L'idée est que `flights` contient une colonne `carrier` qui identifie uniquement la compagnie d'avion. Par consequent on pourra ajouter l'information sur eux venant d'autres tableaux de donnes, sous reserve que les noms pour les compagnies d'avions sont identiques. 

```{r}
flights2 |>
  left_join(airlines)
```
`left_join` ici veut dire qu'on garde la structure d'un première tableau. Notons qu'il n'y a pas besoin de spécifier la colonne que les deux tableaux ont en commun, R va la déduire à partir de colonnes des tableaux.

On pourra aussi joindre les autres tableaux:

```{r}
flights2 |> 
  left_join(weather |> select(origin, time_hour, temp, wind_speed))
```

Ici on voit que les tableaux ont été joints par deux colonnes.

### Joins avec les cles qu'il faut specifier

Parfois on aura besoin de spécifier les clés de joinage. Par exemple

```{r}
flights2 |> 
  left_join(planes)
```

On voit qu'on a trouvé beaucoup de colonnes nulles, c'est-à-dire avec les valeurs nulles `NA`. Ici cet erreur s'est produit parce que `year` dans `flights` est l'an ou le vol s'est passe, alors que dans `planes` c'est l'an ou l'avion a ete construit. En fait on veut joindre les deux avec `tailnum`

```{r}
flights2 |> 
  left_join(planes, join_by(tailnum))
```

Notons qu'on a maintenant deux colonnes `year` - `year.x` et `year.y`. C'est un résultat souhaité parce que selon le tableau d'origine ces deux colonnes portent l'information differente. 

### Joins avec le filtrage

`semi_join` va garder toutes les lignes dans `x` qui ont la ligne correspondant dans `y`. Le code suivant va faire paraitre les aeroports d'origine. 

```{r}
airports |> 
  semi_join(flights2, join_by(faa == origin))
```

### Exercices joins

* Trouver deux jours ou les retards on ete les plus importants. Faire le join avec le tableau de donnees `weather`. Est-ce que vous etez en mesure d'etablir un lien ?

* Est-ce que chaque vol a les données de meteo pour le moment du depart ?

* Ajouter les coordonnes de l'aeroport d'origine et de destination, est-il plus facile de renommer les colonnes avant ou apres le join ?

* Calculer le retard moyen par destination, ensuite faire joindre les donnes sur les aéroports et montre la distribution spatiale de retarts. Voila comment faire déssiner la carte de Etats-Unis: 

```{r}
airports |>
  semi_join(flights, join_by(faa == dest)) |>
  ggplot(aes(x = lon, y = lat)) +
    borders("state") +
    geom_point() +
    coord_quickmap()
```

Vous pourrez eventuellement utiliser la taille ou couleur de points afin de faire paraitre le retard moyen pour chaque aeroport.

