---
title: "TP5 - la semaine de 10 fevrier"
author: "Łukasz Mądry"
date: "2025-02-04"
output: html_document
---


```{r}
#| include: true
#| message: false
#| warning: false
require(patchwork)
require(httr)
require(glue)
require(ineq)
require(here)
require(skimr)
require(magrittr)
require(tidyverse)

old_theme <- theme_set(theme_minimal())
```

# Analyse exploratoire

https://r4ds.hadley.nz/eda

En cours, vous avez vu l'histogram. Voila l'exemple

```{r}
ggplot(diamonds, aes(x = carat)) +
  geom_histogram(binwidth = 0.5)
```

Essayons de voir de diamonds plus petits 

```{r}
smaller <- diamonds |> 
  filter(carat < 3)

ggplot(smaller, aes(x = carat)) +
  geom_histogram(binwidth = 0.01)
```

Il existe la possiblité que dans le tableau on pourra trouver les valeurs inhabituels, qui peuvent être un résultat d'erreur quelconque. 

```{r}
ggplot(diamonds, aes(x = y)) + 
  geom_histogram(binwidth = 0.5) +
  coord_cartesian(ylim = c(0, 50))
```

Ici on voit qu'il y a des diamonds dehors d'un groupe principal. On peut le sélectionner par le code suivant

```{r}
unusual <- diamonds |> 
  filter(y < 3 | y > 20) |> 
  select(price, x, y, z) |>
  arrange(y)
unusual
```

On peut faire d'histogram avec les valeurs NA

```{r}
nycflights13::flights |>   mutate(    cancelled = is.na(dep_time),    sched_hour = sched_dep_time %/% 100,    sched_min = sched_dep_time %% 100,    sched_dep_time = sched_hour + (sched_min / 60)  ) |>   ggplot(aes(x = sched_dep_time)) +   geom_freqpoly(aes(color = cancelled), binwidth = 1/4)
```

### Exercices 

Explorer la distribution des prix. Est-ce que vous trouvez quelque chose abnormal ou surprennant ? Pensez à la longeur d'intervalle et assurez-vous de bien essayer beaucoup de valeurs differentes.

Combien de diamonds sont à 0,99 carat ou 1 carat ? Pourquoi la difference ?

Recréer la graphe de frequence de `scheduled_dep_time` colore en fonction d'annulation de vols. 

### Les mesure de tendance centrales - la piege de moyenne et mediane

Ici on va comparer le moyenne et mediane sur quelques examples. On va charger un tableau de donnees de salaires francaises, telecharge de site web d'INSEE, ici https://www.insee.fr/fr/statistiques/7656152?sommaire=7656168#consulter 

```{r}
df <- read.csv("t201_down.csv", sep=";", header = TRUE)
head(df)
```

En cliquant sur "Dictionnaire" sur cet site, on peut se renseigner sur les noms de variables. Ce qui est important pour nous, c'est la variable $BRUT_EQTP qui signifie le salaire brut en equivalents temps plein.

```{r}
df %>% pull(BRUT_EQTP) %>% mean()
df %>% pull(BRUT_EQTP) %>% median()
```

On voit que la moyenne est beaucoup plus elevee que la mediane. 

```{r}
df %>% group_by(SEXE)
```

Par la description sur la site, il s'agit de donnees agrege, donc une ligne ne correspond pas forcement a une personne vraie, mais plutot l'ensemble des personnes. C'est pourquoi on a un troisieme sexe : "Ensemble". 

```{r}
df %>% group_by(SEXE) %>% summarise(moyenne = mean(BRUT_EQTP), mediane = median(BRUT_EQTP))
```

### Exercices

* Tracer un histogram ou `freqplot` par `ggplot`. D'abord un histogram pour toutes les categories confondus et ensuite deux histograms separes pour `H` et `F`. 

```{r}
df %>% ggplot(aes(x=BRUT_EQTP, fill=SEXE)) + geom_histogram()
```

* Modifier le code avec moyenne et mediane pour que ca fasse paraitre le salaire des gens en bas et en haut d'echelle salaire, par exemple les 10%, 20%, 30% les mieux et les moins renumeres. 
* Vu qu'il s'agit de donnees agreges, est-ce qu'une bonne idee de telecharger des autres donnees de site INSEE et d'utiliser `join` ? 

## Quand on peut s'attendre aux differences entre la mediane et moyenne ?

Normalement si l'ensemble de donnees est tres asymettrique, la mediane ne sera pas egale a moyenne. Pour l'illustrer, on va se servir de donnees tires de quelques distributions connus.

```{r}
lambda <- 1
data_exp <- rexp(1000, rate=1)

hist(data_exp, breaks = 50)
```

```{r}
sigma <- 2
data_norm <- rnorm(1000, mean = 0, sd=sigma)

hist(data_norm, breaks = 50)
```

```{r}
print('mean of normal variable')
mean(data_norm)

print('median of normal variable')
median(data_norm)

print('mean of exponential variable')
mean(data_exp)

print('median of exponential variable')
median(data_exp)
```
On voit que la variable normale a une moyenne a eu pres egale, mais ce n'est pas du tout un cas pour la variable exponentielle.

### Exercices

* Essayez de penser a une autre variable aleatoire que vous avez vue en cours de Proba qui est similaire en cette maniere a une variable exponentielle.
* Ecrire une code pour trouver les quantiles. Comparer-les avec les valeurs obtenus theoriquement.

* On va essayer de suivre une exemple bien plus extreme. Soit $X = (x_1, x_2, x_3, ..., x_N)$ avec $N$ tres grand une population des gens qui vont jouer une jeu d'hasard. Toute le monde commence avec le capital de 1, le jeu a toujours $k = 10$ etapes. Soit $C^i_k$ une capital de joeur $i$ apres $k$ etape. On fixe

\[ \mathbb{P}(C^i_k = 5 C^i_{k-1}) = 1/2 \quad \mathbb{P}(C^i_k = 0) = 1/2  \]

Autrement dit, avec probabilite $1/2$ on peut doubler notre capital ou tout perdre. Si on perd notre capital, on ne peut plus jouer parce que notre capital est egale a zero.

Questions:

** Ecrire une fonction qui va donner le resultat (aleatoire !) de jeu pour le capital de base 1.
** Appliquer cette fonction aux $N=10000$ joueurs (si c'est trop lente, vous pouvez faire $N=1000$)
** Combien de jouers finissent avec le capital plus grand que 10 ? Est-ce que consistent avec les prediction theoriques ? Calculer le moyenne, le mediane et les quantiles $1/10, 1/4, 3/4, 9/10$.
** Tracer une histogram du capital possede par la population. En moyenne, est-ce qu'on a plus ou moins du capital ? Diriez-vous que la population s'est appauvri ou s'est enrichi ?
